【裁判字號】    96,易,1272
【裁判日期】    970530
【裁判案由】    竊盜
【裁判全文】
臺灣士林地方法院刑事判決              96年度易字第1272號
聲  請  人  臺灣士林地方法院檢察署檢察官
被      告  乙○○
上列被告因竊盜案件，經檢察官聲請簡易判決處刑（96年度偵字
第7720號），本院士林簡易庭認為不宜以簡易判決處刑（96年度
士簡字第826 號），改依通常訴訟程序審理，本院判決如下：
    主  文
乙○○無罪。
    理  由
一、聲請簡易判決處刑意旨略以（與起訴有同一效力）：被告乙
    ○○意圖為自己不法之所有，於民國96年6 月17日17時40分
    許，在臺北縣汐止市○○街28巷6 號地下1 樓全聯福利中心
    ，竊取店內美眼霜一個（廠牌JUMELL E，價值新臺幣179 元
    ），得手後藏放在褲袋內，旋為店員甲○○發現，報警查獲
    ，因認被告涉有刑法第320 條第1 項之竊盜罪嫌。
二、按行為時因精神障礙或其他心智缺陷，致不能辨識其行為違
    法或欠缺依其辨識而行為之能力者，不罰，刑法第19條第1
    項定有明文；又不能證明被告犯罪或其行為不罰者應諭知無
    罪之判決，刑事訴訟法第301 條第1 項亦規定甚明。
三、公訴人認被告涉有前開竊盜罪嫌，係以被告於警詢時及偵查
    中之自白、證人即全聯福利中心店員甲○○於警詢時之陳述
    、監視錄影帶翻拍照片及查獲之JUMELLE 美眼霜一支扣案作
    為佐證為其主要論據。
四、經查：
  (一)前揭犯罪事實，業據被告於警詢時、偵查中及本院準備程序
    時供認不諱（見偵卷第6 至7 頁、第27頁，本院96年10 月3
    日準備程序筆錄），核與證人即全聯福利中心店員甲○○於
    警詢時之陳述情節相符，復有監視錄影帶翻拍照片及查獲之
    JUMELLE 美眼霜一支扣案可資佐證，足徵被告自白與事實相
    符，其竊盜犯行應堪認定。
  (二)被告患有多重障，中度精障及輕度智障（見卷附中華民國身
    心障礙手冊），而經本院囑託行政院國軍退除役官兵輔導委
    員會臺北榮民總醫院進行精神鑑定，該院認：1.潘員（即被
    告乙○○）自幼發展較緩慢，課業表現差，潘員有智能障礙
    之問題，潘員亦疑似有精神分裂症，症狀為幻聽及思考障礙
    ，造成潘員人際互動障礙及社會功能低下。鑑定當時潘員之
    整體智力測驗表現位於相當低程度，潘員鑑定時之精神狀態
    顯示潘員注意力易分散，理解度亦較差，反應較遲緩，表達
    能力較差，疑似有思考形式障礙並持續有聽幻覺。2.潘員案
    發當時之竊盜行為異於常人，潘員將偷竊之美眼霜打開包裝
    盒，拿裡面之美眼霜，再將空盒子放到另一個地方，而被店
    員發現，在訊問筆錄中潘員表示美眼霜是「我是偷來要塗我
    自己的黑眼圈」，亦明顯超乎常理，潘員為智能障礙之人並
    疑似患有精神分裂症，潘員之智能障礙及精神症狀（思考障
    礙及幻聽）讓潘員案發當時之辨識能力及衝動控制能力嚴重
    缺損，故潘員於案發當時精神狀態應有「因精神障礙或其他
    心智缺陷，致不能辨識其行為違法或欠缺依其辨識而行為之
    能力」之情形，有該院96年12月28日北總精字第0960026136
    號函附之臺北榮民總醫院精神狀況鑑定書一紙在卷可稽，是
    依上開醫學鑑定結果，足認被告於本案行為時因精神障礙，
    致不能辨識其行為違法，同時欠缺依其辨識而行為之能力。
  (三)又據被告之堂兄潘建宏具狀陳稱：被告自幼即因重病導致重
    障殘疾，且所受教育甚低，故被告涉犯竊盜罪雖於法難容，
    仍請求予以免責等情（見卷附陳情書），足見被告自幼即患
    有精神疾病，又被告於97年5 月14日本院審理時，先供稱「
    東西不是我拿的，東西是一個小孩拿的」，後又改稱以「我
    有拿東西，但是商品不是店內的東西」等語（見本院97 年5
    月14日審判筆錄），供詞反覆且毫無邏輯，與一般常人有所
    不同。是以，不論依被告行為時或行為後之表現，顯然其對
    於自己之竊盜行為缺乏犯罪意識。本院綜合上開精神狀況鑑
    定書與被告案發後之言行表徵以及精神狀態，認被告於本件
    犯行當時，因精神障礙，致不能辨識其行為違法，同時欠缺
    依其辨識而行為之能力，應屬心神喪失之人，依前揭法條意
    旨，其所為之行為自屬不罰，應諭知無罪之判決。
五、按刑法第87條第1 項規定：「因第19條第1 項之原因而不罰
    者，其情狀足認有再犯或有危害公共安全之虞時，令入相當
    處所，施以監護」，而此監護處分，屬於拘束人身自由之保
    安處分。查刑法第87條修正理由為：「保安處分之目標，在
    消滅犯罪行為人之危險性，藉以確保公共安全。對於因第19
    條第1 項之原因而不罰之人，並非應一律施以監護，必於其
    情狀有再犯或有危害公共安全之虞時，為防衛社會安全，應
    由法院宣付監護處分，始符保安處分之目的。爰參考德國現
    行刑法第63條之規定，於第1 項增設此一要件，並採義務宣
    告，而修正第1 項得令入相當處所之規定。」再所謂監護處
    分，性質上有監禁與保護之雙重意義，一方面使受處分人與
    社會隔離，以免危害社會；他方面給予適當治療，使其回歸
    社會生活。是因刑法第19條規定而不罰者，經衡酌行為人之
    危險性，認除有再犯或危害公共安全之虞，為達到防衛社會
    之目的，有對其採取隔離、保護與治療措施之必要，始得一
    併宣告監護處分。本院審酌被告自幼因重病導致多重身心障
    礙，有中華民國身心障礙手冊在卷可稽，其堂兄潘建宏從小
    節看被告成長，祗要稍閒即從旁協助照顧（見卷附陳情書）
    ，又被告上次犯竊盜罪與本件竊盜罪已有二年餘之久，因認
    被告目前尚無再犯或有危害公共安全之虞，是以即不應依刑
    法第87條第1 項規定諭知其令入相當處所，施以監護，併此
    敘明。
據上論斷，應依刑事訴訟法第452 條、第301 條第1 項，判決如
主文。
本案經檢察官高俊申到庭執行職務。
中    華    民    國    97    年    5     月    30    日
                  刑事第六庭法  官  周明鴻
以上正本證明與原本無異。
如不服本判決應於判決送達後10日內向本院提出上訴狀，其未敘
述上訴之理由者並得於提起上訴後20日內向本院補提理由書 (均
須按他造當事人之人數附繕本)。
                            書記官  丁梅芬
中    華    民    國    97    年    5     月    30    日


司法院資訊處製作；財團法人民間司法改革基金會備份。
